【裁判字號】    92,聲,351
【裁判日期】    920708
【裁判案由】    宣告沒收
【裁判全文】
台灣基隆地方法院刑事裁定                          九十二年度聲字第三五一號
    聲  請  人  台灣基隆地方法院檢察署檢察官
    被      告  甲○○
右聲請人因違禁物事件，聲請單獨宣告沒收（九十二年聲沒字第七五號、九十一年度
戒毒偵字第九０號），本院裁定如左：
    主      文
扣案之第一級毒品海洛壹包（淨重零點貳伍公克）及第二級毒品安非他命壹小包（毛
重壹公克）均沒收。
    理      由
一、聲請意旨略以：台灣基隆地方法院檢察署九十年度毒偵字第七九一號違反毒品危
    害防治條例（下稱毒品條例）案件，其被告甲○○於民國九十年五月七日凌晨三
    時三十分許，在基隆市○○區○○路、正義路口，為警查扣其持有之第一級毒品
    安非他命一小包（毛重一點公克）及海洛因注射針筒一支。該檢察署九十年度毒
    偵字第八八一號違反毒品條例案件，同一被告於九十年五月二十日下午二時許，
    在基隆市○○區○○路三十之二號二樓之住處，為警查扣其持有之第一級毒品海
    洛因一小包（淨重０點二五公克，另包裝重０點二三公克，警訊筆錄及扣押物品
    清單記為０點四公克）及分裝用之吸管一支。惟被告經強制戒治後，因戒治期滿
    ，經檢察官為不起訴之處分確定。惟扣案上述海洛因及安非他命，依毒品條例第
    二條第二項第一款及第二款之規定，分別屬於第一級毒品及第二級毒品，均為違
    禁物，爰依毒品條例第十八條第一項及刑法第四十條但書之規定，聲請單獨宣告
    沒收銷燬之云云。
二、按違禁物得單獨宣告沒收，刑法第四十條但書定有明文。次按八十七年五月二十
    日公告而於同月二十二日生效之毒品條例第二條第二項第二款之規定，海洛因為
    其所稱之第一級毒品，安非他命為其所稱之第二級毒品，均不得製造、運輸、販
    賣、轉讓、施用或持有。經查：扣案之前述粉末及晶體，分別為海洛因及安非他
    命無訛，迭經被告供明，並有前述證物扣案、基隆市衛生局檢驗成績書二紙及法
    務部調查局鑑驗通知書一紙在卷可稽在卷可稽，準此，可見扣案之物品確為第一
    級毒品及第二級毒品無疑，均為違禁物。該案既經不起訴之處分，自應將之單獨
    宣告沒收。本件聲請為有理由，應予准許。
三、毒品條例第十八條第一項前段規定：「查獲之毒品及專供製造或施用毒品之器具
    ，不問屬於犯人與否，均沒收銷燬之。」論者或謂毒品條例第十八條係刑法第四
    十條但書之特別規定，依「特別法優於普通法原則」，應優先適用云云；或謂被
    告經送觀察、勒戒之裁定，以及無施用毒品傾向而予不起訴之處分，均係適用該
    條例，「為免法律割裂適用」，扣案之毒品亦應適用毒品條例第十八條而沒收銷
    燬之云云；惟本院認為僅應依刑法第四十條但書而宣告沒收，不得依毒品條例第
    十八條而宣告沒收銷燬之。其理由如下：依刑法第三十四條第二款之規定，沒收
    係從刑之一；所謂從刑，係從於主刑之意，具有保安處分之性質；從刑，自以主
    刑為其附從之對象；有主刑之宣告，始有從刑之宣告；無主刑之宣告，即無從刑
    之宣告，是故刑法第四十條前段規定，沒收於裁判時併宣告之，乃「併科沒收」
    、「判決沒收」，是為「主從刑不可分原則」。此一原則之例外有二：其一，在
    有罪而免刑之判決，因無主刑之宣告，本不得為從刑之宣告，是故刑法第三十九
    條特別規定，免除其刑者，仍得專科沒收，乃「專科沒收」、「裁定沒收」。其
    二，在有罪以外之判決，亦無主刑宣告，原不得為從刑之宣告，是故刑法第四十
    條但書特別規定，限於違禁物，得單獨宣告沒收，乃「單獨沒收」，亦為「裁定
    沒收」。蓋沒收既係保安處分之手段，若係違禁物，法律禁止其持有，縱無主刑
    之宣告，仍得單獨宣告沒收；若非違禁物，法律不禁止其持有，自不得單獨宣告
    沒收。此觀之刑法第四十條之立法理由自明（最高法院七十八年台非字第七十二
    號判決參照）。因此，依主從刑不可分原則，在主刑依毒品條例而宣告時，其從
    刑始得毒品條例而宣告。主刑未依毒品條例而宣告時，從刑只得依刑法而單獨宣
    告。茲違禁物單獨宣告沒收時，既依刑法第四十條但書之規定，並非依毒品條例
    第十八條之規定，當然僅得宣告「沒收」，無從踰越法條之規定而宣告「沒收銷
    燬之」。申言之，就沒收之適用而言，毒品條例第十八條係基本規定，刑法第四
    十條但書係欠缺主刑而無法適用毒品條例第十八條時之補充規定；若有主刑而適
    用毒品條例第十八條時，則無刑法第四十條但書適用之餘地；若無法適用毒品條
    例而補充適用刑法第四十條但書時，則無從再回頭適用毒品條例第十八條之餘地
    。在此情形下，兩者僅有補充法與基本法之關係，與特別法與普通法之關係無關
    ，不生特別法優於普通法原則之問題。申言之，基本法優於補充法固為原則，惟
    若欠缺主刑而使從刑無法適用基本法之毒品條例時，只能適用補充法之刑法，無
    從回頭再適用基本法之毒品條例。進而言之，即就特別法優於普通法原則而言，
    在有主刑而從刑不可分時，適用特別法之毒品條例，固無問題；惟因欠缺主刑而
    到使從刑無法適用特別法之毒品條例時，只能適用普通法之刑法，無從回頭再適
    用特別法之毒品條例；否則，無異宣告主刑從刑不可分並非原則，與刑法之基本
    原則不合；若認得不理會主刑從刑不可分原則，沒收亦得直接適用特別法優於邁
    法原則，則逕以毒品條例第十八條而宣告沒收即可，何必再引刑法第四十條但書
    之規定？如此，刑法第三十九條及第四十條之規定，豈非形同具文？進而言之，
    檢察官依刑事訴訟第二百五十三條或第二百五十三條之一為不起訴或緩起訴之處
    分者，對供犯罪所用、供犯罪預備或因犯罪所得之物，以屬於被告者為限，得單
    獨宣告沒收，九十一年二月八日修正公布之刑事訴訟法所增訂之第二百五十九條
    之一定有明文。此一規定亦為「主從刑不可分原則」之例外，明文擴大單獨宣告
    沒收之範圍，屬於刑法第四十條之特別規定，依特別法優於普通法原則，應逕行
    適用該第二百五十九條之一之規定，當然無庸適用刑法第四十條之規定。然則，
    毒品條例並無此種特別規定，即無特別法優於普通法原則之適用，當然須受主刑
    從刑不可分原則之拘束，如何得以毒品條例第十八條作為刑法第四十條之特別規
    定，而逕行適用毒品條例第十八條？再者，上述觀察、勒戒之裁定與其後之不起
    訴處分，係適用毒品條例第二十條第三項之條件，與毒品之沒收應適用何種條文
    ，並無任何關連，不生法律割裂適用之問題。其以「特別法優於普通法原則」或
    「為免法律割裂適用」為理由，而認為毒品之沒收，應適用毒品條例第十八條之
    規定，宣告「沒收銷燬之」云云，恐有誤會。其次，檢察官執行沒收後，毒品既
    已歸屬國庫，檢察官依職權再行銷燬之，並無不可，亦不生沒收障礙之問題，併
    此說明之。
四、依刑法第四十條但書而裁定如主文。
中      華      民      國    九十二    年      七      月      八      日
                                    台灣基隆地方法院刑事第三庭
                                        法  官  陳  志  祥
右正本證明與原本無異。
如不服本裁定，應於收受送達後五日內，向本院提出抗告狀，敘述抗告之理由，抗告
於台灣高等法院，並應按他造當事人之人數附具繕本。
中      華      民      國    九十二    年      七      月      八      日
                                        書記官  盧  鏡  合


司法院資訊處製作；財團法人民間司法改革基金會備份。
